【裁判字號】    89,重訴,795
【裁判日期】    891003
【裁判案由】    履行契約
【裁判全文】
臺灣臺中地方法院民事判決  八十九年度重訴字第七九五號
    原      告  乙○○
    訴訟代理人  林益輝  律師
    複  代理人  丙○○        .
    被      告  甲○○        .
右當事人間履行契約事件，本院判決如左：
    主    文
被告應將坐落台中縣沙鹿鎮○○○段八０地號土地，地目旱，面積零點柒玖陸捌公頃
，應有部分0000000分之捌陸壹陸參玖；同段八０之一地號土地，地目旱，面
積零點零貳肆柒公頃，應有部分貳分之壹，辦理所有權移轉登記予原告。
訴訟費用由被告負擔。
    事    實
甲、原告方面：
  一、聲明：如主文第一項所示。
  二、陳述：
  （一）坐落台中縣沙鹿鎮○○○段第八０地號土地，地目旱，面積０．七九六八公
        頃，應有部分0000000分之八六一六三九；同段第八０之一地號土地
        ，地目旱，面積０．０二四七公頃，權利範圍全部，係原告與被告於民國七
        十五年間各出資二分之一共同購買，因受當時法令限制，故暫時登記在被告
        名義。嗣被告於七十八年六月五日書立承諾書乙紙予原告，承諾於法令許可
        移轉登記時，應即移轉登記予原告。被告復於八十年一月三十日書立切結書
        乙紙予原告，亦同意於法令許可為分割或持分移轉登記時，應備齊有關書類
        印信辦理所有權移轉登記予原告。茲因農業發展條例於八十九年一月二十六
        日業經立法院修正通過，將原僅限於自耕農身份始能登記為農地所有權人之
        限制予以刪除，故自八十九年一月二十九日起，任何自然人均得承受農地。
        原告遂數度請求被告依承諾書及切結書之約定履行契約，然均遭被告拒絕。
        為此，依承諾書及切結書之約定，請求被告將系爭沙鹿鎮○○○段第八０、
        同段第八０之一地號土地，應有部分分別為0000000分之八六一六三
        九、二分之一移轉登記予原告。
  （二）對於被告所提證物之真正不爭執，然實際上係兩造共同出資購買系爭土地，
        因要登記被告名義，故公契均以被告名義辦理。
  三、證據：提出土地登記簿謄本二份、承諾書及切結書各乙紙為證，並聲請訊問證
            人蔡陽明，及請求被告當庭書寫姓名、地址。
乙、被告方面：
  一、聲明：駁回原告之訴。
  二、陳述：系爭二筆土地係被告單獨向其父親蔡萬居購買的。被告未看過原告所提
            之承諾書及切結書，亦未在上面簽名蓋章，不知道印章是否為被告所有
            。另切結書上見證人蔡玉霞、蔡永信及蔡永順為被告子女，依切結書上
            之日期，當時蔡永信在服役，蔡永順才十七歲。
  三、證據：提出買賣所有權移轉契約書、贈與所有權移轉契約書、土地所有權狀、
            免繳土地增值稅證明書、贈與稅繳納通知書、贈與稅繳清證明書各乙份
            為證。
    理    由
一、本件原告主張兩造於七十五年間各出資二分之一共同購買系爭坐落台中縣沙鹿鎮
    ○○○段第八０地號土地，地目旱，面積０．七九六八公頃，應有部分0000
    000分之八六一六三九；同段第八０之一地號土地，地目旱，面積０．０二四
    七公頃，權利範圍全部，當時因受法令限制，故暫時登記被告名義。嗣被告於七
    十八年六月五日、及八十年一月三十日分別書立承諾書及切結書各乙紙予原告，
    同意於法令許可為分割或持分移轉登記時，應備齊有關書類印信辦理所有權移轉
    登記予原告。茲因農業發展條例於八十九年一月二十六日業經立法院修正通過，
    將原僅限於自耕農身份始能登記為農地所有權人之限制予以刪除，故自八十九年
    一月二十九日起，任何自然人均得承受農地。原告遂數度請求被告依承諾書及切
    結書之約定履行契約，然均遭被告拒絕。為此，依承諾書及切結書，請求被告將
    系爭沙鹿鎮○○○段第八０、同段第八０之一地號土地，應有部分分別為000
    0000分之八六一六三九、二分之一移轉登記予原告等語。被告則以系爭二筆
    土地係被告單獨向其父親蔡萬居購買的。被告未看過原告所提承諾書及切結書，
    亦未在上面簽名蓋章，不知道印章是否為被告所有。另切結書上見證人蔡玉霞、
    蔡永信及蔡永順為被告子女，依切結書上之日期，當時蔡永信在服役，蔡永順才
    十七歲等語置辯。
二、原告主張兩造於七十五年間各出資二分之一共同購買系爭坐落台中縣沙鹿鎮○○
    ○段第八０地號土地，地目旱，面積０．七九六八公頃，應有部分000000
    0分之八六一六三九；同段第八０之一地號土地，地目旱，面積０．０二四七公
    頃，權利範圍全部，當時因受法令限制，故暫時登記被告名義。嗣被告於七十八
    年六月五日書立承諾書乙紙予原告，同意於法令許可為分割或持分移轉登記時，
    應備齊有關書類印信辦理所有權移轉登記予原告等事實，業據提出與其所述相符
    之土地登記簿謄本二份、承諾書乙紙為證，被告雖抗辯系爭二筆土地係被告單獨
    向其父親蔡萬居購買的。被告並未看過原告所提承諾書，亦未在上面簽名蓋章，
    不知道印章是否為被告所有云云。惟查，證人即代書蔡陽明於本院結證稱：伊有
    幫兩造處理土地問題，當時兩造之父親要將沙鹿二筆土地過戶給二人，但土地法
    規定農地之所有權人不能增加，故約定登記為被告所有，但實際上是兩造共有。
    原告所提承諾書係伊所寫，當時兩造均有在場並同意內容，忘記承諾書是誰簽名
    的等語屬實，再佐以本院當庭命被告書寫其姓名十次及住址三次之筆跡，本院以
    肉眼核對結果，與承諾書上被告之簽名、地址顯係同一人所書寫，此有卷附被告
    當場書寫姓名、地址之筆錄紙乙紙可稽，足證上開承諾書上之被告姓名、地址確
    係被告所書寫。是被告抗辯未曾看過該承諾書，亦未簽名云云，委不足採。被告
    雖抗辯系爭二筆土地係被告單獨向其父親蔡萬居購買的，並提出買賣所有權移轉
    契約書、贈與所有權移轉契約書、土地所有權狀、免繳土地增值稅證明書、贈與
    稅繳納通知書、贈與稅繳清證明書各乙份為據，查被告提出之上開證據僅能證明
    系爭土地實際上僅以被告一人名義辦理所有權移轉登記，並不能證明系爭土地確
    係被告單獨一人向其父親購買土地及推翻前揭承諾書之真正之事實。是被告此部
    分抗辯，不足採信。
三、原告主張被告另於八十年一月三十日書立切結書乙紙予原告，同意於法令許可為
    分割或持分移轉登記時，應備齊有關書類印信辦理所有權移轉登記予原告，固據
    提出切結書乙紙為據，惟被告否認該切結書之真正，證人蔡陽明亦證稱未曾看過
    該切結書等語，原告自應就該切結書之真正負舉證責任，惟原告未舉證以實其說
    ，是原告主張被告亦有書立切結書之事實，即不能證明為真正。是原告依該切結
    書請求被告履行契約，即無理由。惟被告既已就同一內容書立承諾書與原告，則
    本件仍應審酌原告依承諾書請求被告履行契約，是否有理由。
四、按私有農地所有權之移轉，其承受人以能自耕者為限，並不得移轉為共有。但因
    繼承而移轉者，得為共有，修正前土地法第三十條第一項定有明文。又按每宗耕
    地不得分割及移轉為共有，修正前農業發展條例第三十條前段亦定有明文。惟土
    地法及農業發展條例均於八十九年一月二十六日修正公布，並於同年月二十九日
    生效，將上開私有農地所有權移轉限制之規定，均予以刪除，是自八十九年一月
    二十九日起，私有農地之承受人不以能自耕者為限，亦非不得分割及移轉為共有
    。本件被告既書立承諾書，承諾於法令許可分割及移轉共有時，應即辦理所有權
    移轉登記予原告，被告自應受該約定之拘束。依現行法令規定，系爭二筆土地得
    分割，亦得移轉為共有，已如前述。從而，原告依承諾書請求被告履行契約將坐
    落台中縣沙鹿鎮○○○段第八０地號土地，地目旱，面積０．七九六八公頃，應
    有部分0000000分之八六一六三九；同段第八０之一地號土地，地目旱，
    面積０．０二四七公頃，應有部分二分一，辦理所有權移轉登記予原告，為有理
    由，應予准許。
五、據上論結，原告之訴為有理由，依民事訴訟法第七十八條判決如主文。
    中      華      民      國    八十九    年      十      月    三  日
                                    臺灣臺中地方法院民事第三庭
~B法      官  張瑞蘭
右為正本係照原本作成
如不服本判決，應於判決送達後二十日內，向本院提出上訴狀。
中      華      民      國    八十九    年      十      月      三      日
~B法院書記官


司法院資訊處製作；財團法人民間司法改革基金會備份。
